【裁判字號】    98,台上,7670
【裁判日期】    981217
【裁判案由】    妨害性自主
【裁判全文】
最高法院刑事判決            九十八年度台上字第七六七０號
上  訴  人  甲○○
上列上訴人因妨害性自主案件，不服台灣高等法院中華民國九十
六年十一月二十日第二審判決（九十六年度上訴字第三０五九號
，起訴案號：台灣板橋地方法院檢察署九十五年度偵字第一三二
０四號），提起上訴，本院判決如下：
    主  文
上訴駁回。
    理  由
按刑事訴訟法第三百七十七條規定，上訴於第三審法院，非以判
決違背法令為理由，不得為之。是提起第三審上訴，應以原判決
違背法令為理由，係屬法定要件。如果上訴理由書狀並未依據卷
內訴訟資料，具體指摘原判決不適用何種法則或如何適用不當，
或所指摘原判決違法情事，顯與法律規定得為第三審上訴理由之
違法情形，不相適合時，均應認其上訴為違背法律上之程式，予
以駁回。本件上訴人甲○○上訴意旨略稱：(一)、原判決既認上訴
人以預先準備之立可拍照相機拍攝告訴人Ａ女（民國八十年十月
出生，真實姓名、年籍詳卷）衣衫不整之穿衣照片，用以要脅，
而違反Ａ女之意願對Ａ女為強制性交之犯行，則有關Ａ女心理狀
態之認定乃為構成犯罪事實之重要部分，必須於判決理由內說明
其所憑之證據及認定之理由，原判決雖援引Ａ女於第一審審理時
之證詞作為認定之依據，然上訴人自始即否認拍照係為違反Ａ女
之意願而為性交之手段，且Ａ女於偵查中亦陳稱：上訴人並未出
言恐嚇，上訴人只有說會讓所有認識伊的人知道這件事等語，則
Ａ女究係繼續先前允諾之性交易行為，抑或係因上訴人實施脅迫
之行為，致使上訴人得以遂行犯行，顯然仍未明瞭；再者，本件
係Ａ女有意購買價值新台幣（下同）八千元之新型手機，需款孔
急，而與上訴人達成性交易之合意，上訴人並無對Ａ女強制性交
之動機，且一開始為性交行為時，亦未具強制性交之犯意，何以
拍攝Ａ女衣衫不整之照片，即突然變更為強制性交之犯意？況Ａ
女倘受照片之威嚇，而遭上訴人強制性交既遂，則何以對於照片
之拍攝地點記憶不清？Ａ女於遭拍攝照片之時，其心理之意願狀
態，上訴人是否客觀可得察覺。上情均攸關上訴人犯罪是否成立
，自有釐清究明之必要，原審未予詳查並為說明，自有調查未盡
及判決不備理由之違法。(二)、依Ａ女於第一審審理時所證：第一
次做完後，伊就要離開，伊正在穿衣服時，上訴人則拿出立可拍
相機拍照，伊就趕快穿衣服，不理上訴人等語觀之，Ａ女對於上
訴人拍照之行為似無拒絕之意，倘Ａ女對於上訴人拍攝照片之舉
動，心理受有影響，何以未阻止上訴人拍照，或要求上訴人刪除
照片，故上訴人是否違反Ａ女之意願而為性交，即非無疑，況本
案除Ａ女之指訴外，是否尚有其他的補強證據足資佐證？另觀諸
上訴人所拍攝之照片，Ａ女僅係衣衫不整，並無裸露，Ａ女是否
因此照片，心理狀態受有脅迫，而得令上訴人違反Ａ女之意願遂
行性交之犯行，亦非無研求之餘地？再者，Ａ女拍照後所為之性
交行為倘非出於自願，何以離開現場，於向證人即櫃檯服務生梁
○○求助時，僅請求梁○○提供衣物，卻未要求處理相機內之照
片，更甚者，當時梁○○詢問Ａ女是否要報警，Ａ女答稱不用，
嗣Ａ女離開後，卻偕同警員於同日凌晨四時五十八分許前來「○
○汽車旅館」，Ａ女對報警之態度前後不一，且依常理觀之，若
其確實遭受性侵害，Ａ女既已離開房間，理應立即向旅館人員求
援並報警，以掌握案發現場，Ａ女不願報警，此與性侵害之被害
人之態度顯有不同。原審對於Ａ女指訴之瑕疵未予究明，遽採Ａ
女之指訴為上訴人論罪之依據，自難認為適法。(三)、依Ａ女於原
審審理時所述：上訴人將性器官從伊性器官抽出來，就算性交易
完成，上訴人有使用保險套，伊不知道上訴人有無射精等語，及
上訴人所辯：伊與Ａ女發生二次性交行為，中間因為疲累，有休
息一下，伊認為性交易要直到射精，才算完成等語觀之，本案應
係上訴人與Ａ女彼此間對於性交易終結之時點，認知差異所致；
又Ａ女自承第一次的性交行為係其自願，本件上訴人若係以照片
要脅Ａ女而違反其意願為性交之行為，何以Ａ女未與上訴人商議
如何處理所拍攝之照片，Ａ女所為顯與經驗法則有違；況原判決
所認定之經驗法則為：「坊間男女為性交易，一般係性交易完畢
後，方為梳洗。」，則Ａ女嗣後於上訴人再與其性交後，即向上
訴人要求梳洗，並逕自進入洗澡間，而上訴人未加防範即自行入
睡，亦與原判決所認之經驗法則相符，是上訴人辯稱兩人係合意
為性交，是否全然無憑，是否合乎客觀存在之經驗法則、論理法
則？原判決疏未說明究本於如何之經驗法則、論理法則，而為合
理判斷，徒以推測之方法論處上訴人罪刑，難謂無判決理由欠備
之違誤。(四)、原判決係引用Ａ女於第一審卷第三十九頁至五十四
頁之筆錄作為論罪之依據，然原判決所引用之內容，與當日所記
載之Ａ女筆錄內容，不相適合，亦有違背證據法則。(五)、原審傳
喚Ａ女於審判期日到庭時，斯時性侵害犯罪防治法已公布施行，
且當時Ａ女仍係未滿十八歲之少年，原審未依該法第十五條第三
項規定，通知主管機關請求指派社工人員陪同在場並予以陳述意
見之機會，亦未於判決理由內明有何顯無必要通知之情形，於
法亦有未合。(六)、原判決認定上訴人所犯係單純之一罪，顯已較
第一審所認定之數罪併罰，其犯罪情節較為輕微，然原判決僅以
第一審所宣告之刑，參酌刑法第五十七條所規定之事項予以量刑
，是否已符合罪刑相當原則，非無疑義；又本件係因Ａ女與上訴
人對性交易終結之時點認知顯有差異所致，於此情形，自非不可
依客觀之犯行與主觀之惡性二者間考量其犯罪情狀是否有可憫恕
之處，適用刑法第五十九條之規定酌減其刑，期使個案之量刑能
斟酌至當，況原審之辯護人亦具狀請求法院依刑法第五十九條規
定減輕其刑，原判決並未說明不予審究之理由，亦有適用法則不
當及理由不備之違誤等語。
惟查證據之取捨、證據證明力之判斷，以及事實有無之認定，屬
事實審法院之職權，苟其取捨判斷與認定，並不違背論理法則及
經驗法則，即不容任意指為違法，而執為適法之第三審上訴理由
。本件原審認定上訴人有原判決所載成年人故意對少年（即Ａ女
）犯強制性交犯行，係以上訴人已坦承有與Ａ女發生性交行為，
並有使用其至便利商店所購買之立可拍相機拍攝Ａ女之照片等情
不諱；Ａ女於第一審審理時亦證稱：伊與上訴人係在網路聊天室
認識，在網路聊天時，伊有告訴上訴人伊現就讀國中，年齡十五
歲，案發當時伊係想要購買新型手機，才以八千元之代價與上訴
人達成性交之合意，並與上訴人至汽車旅館發生性交行為，第一
次發生性交行為是伊自願的，第一次做完後，伊要離開，正在穿
衣服時，上訴人即拿出立可拍相機拍照，伊趕快穿好衣服並說要
回家，上訴人不讓伊走，還說有種就走，看伊敢不敢在○○混下
去（按Ａ女居住在○○市○○區），如果伊敢走，就要把照片放
在網路上，要伊讓上訴人高興一下才要讓伊走，伊迫於情勢，才
再與上訴人發生性交行為，上訴人又用性器官插入伊性器官一次
，接著又用手指插入伊性器官一次，這二次伊都沒有同意，嗣伊
告訴上訴人要去洗澡，待伊從浴室出來，上訴人已經睡著，因伊
衣服被上訴人壓著，不敢過去拿，乃圍著浴巾，沒有穿衣服就跑
出房間找櫃檯小姐等情，核與證人梁○○於偵查中證稱Ａ女裹著
圍巾，跑出房間求救等節相符；又Ａ女係○○年○月份出生，案
發時為十四歲以上未滿十六歲之少年，亦有Ａ女之年籍資料附卷
為證；此外，並有警員查獲上訴人時所拍攝之照片、上訴人與Ａ
女進入「○○汽車旅館」之監視錄影翻拍照片及監視器勘驗筆錄
、案發當時汽車旅館房間內之照片、Ａ女之生活照片附卷，暨上
訴人所有之立可拍照相機一台扣案可資佐證等證據資料。予以綜
合判斷，認上訴人犯行堪以認定。並指駁、說明上訴人否認犯罪
，所辯並未以照片脅迫Ａ女，而對Ａ女為強制性交，及不知Ａ女
係未滿十六歲之少年云云，為卸責飾詞；上訴人與Ａ女原僅係金
錢交易，並無男女情誼，Ａ女既然認為交易已經完成，甚至穿好
衣物，準備離開，倘未受有外力影響，自無可能突然輕易改變心
意，任憑上訴人予取予求，而Ａ女就上訴人如何強制性交之主要
情節，前後指訴並無出入，至於性交幾次、拍攝照片時機、實際
脅迫言詞、衣物有無遭上訴人壓住等情，或屬認知，或受限於記
憶能力，略有枝節出入，核屬常情，仍無礙於Ａ女所為指訴之可
信度；並審酌送亞東紀念醫院鑑定上訴人精神狀態之結果，認為
上訴人無施以刑前強制治療之必要等由甚詳。又以核上訴人所為
，係犯刑法第二百二十一條第一項之強制性交罪，依兒童及少年
福利法第七十條第一項規定加重其刑後，於法定刑度內酌情量處
其刑。已詳其所憑證據及認定之理由，所為論斷均有卷存證據
資料可資覆按。上訴意旨雖指摘原判決違法，然查：(一)、審判期
日調查之證據，係指與待證事實有重要關係，在客觀上顯有調查
必要性之證據而言，故其範圍並非漫無限制，必其證據與判斷待
證事實之有無，具有關聯性，得據以推翻原判決所確認之事實，
而為不同之認定，若所證明之事項已臻明瞭，自無再予調查之必
要。原判決依憑調查所得之證據資料，認定上訴人有對Ａ女犯強
制性交罪，已明其依憑；及以上訴人所辯，並非可信之取捨判
斷而得心證之理由。所為論斷，核與證據法則並無違背，亦無判
決不憑證據或理由矛盾之情形，且上訴人及辯護人於原審審理期
日亦陳明已無證據要求調查等語。上訴意旨置原審採證認事及調
查證據職權之合法行使於不顧，任憑己見，指摘原審有調查未盡
及理由不備之違法，自非適法之第三審上訴理由。(二)、Ａ女係瞞
著家人在外援交，衡情自不願也怕被家人發現，此觀證人梁○○
於偵查中證稱：伊在櫃檯作業，突然間有一小小聲音說「姐姐救
我」，Ａ女說她被強姦，伊問Ａ女要不要報警，Ａ女說不行，怕
家裡人知道，Ａ女只問伊可不可以把她的衣服拿出來，伊有問Ａ
女要不要報警，Ａ女說要想一下，後來是Ａ女自己報警的等語，
亦足見當時Ａ女心裡的矛盾、掙扎，Ａ女所發生之上開情節（原
先瞞著家人在外援交），與純粹遭性侵害之被害人不同，其受害
後所為之反應當亦不同；而Ａ女既恐拿取置於上訴人身旁之衣物
，而吵醒上訴人，乃裹著浴巾跑出房間求援，顯見其當時只求能
逃離之懼怕心情，衡情Ａ女豈可能再要求上訴人撕毀或交還照片
。上訴意旨以Ａ女不願報警，又未要求處理照片，顯與一般遭性
侵害之被害人之態度顯有不同，質疑Ａ女指訴之真實性，顯係依
憑己見而為任意指摘，自屬無據。(三)、刑法第二百二十一條之強
制性交罪，旨在保護個人之性自主權，任何人未取得他人之自主
同意，不得強行他人與之發生性行為。Ａ女最初雖係以八千元之
代價，與上訴人達成性交易之合意，然上訴人與Ａ女發生第一次
性行為時，因感覺疲累，而將其性器官自Ａ女之性器官抽出，稍
事休息，斯時兩人對於性交易終結時點之認知縱有不同，然依原
判決所認定之事實，此時Ａ女既認性交易已經完成，並起身穿著
衣服欲行離開，即表示Ａ女不欲再與上訴人發生性行為，上訴人
雖認原先約定之性交易尚未完成，惟其未徵得Ａ女之同意，即以
在網路上散布Ａ女援交時衣衫不整之照片，脅迫Ａ女再與之發生
性行為，其之後以不法之手段對Ａ女為性交之行為，揆諸上開說
明，原判決認定上訴人所為應構成刑法第二百二十一條第一項之
強制性交罪，核無違誤。(四)、原判決所引用Ａ女於第一審審理時
之證詞，係綜合Ａ女於第一審審理時所證述之全部內容而為取捨
（即第一審卷第三十九頁至五十四頁，包含檢察官主詰問、辯護
人反詰問、檢察官覆主詰問、辯護人覆主詰問及法院訊問之部分
），上訴意旨僅擷取部分內容（即第一審卷第三十九頁至第四十
一頁檢察官主詰問之部分），即斷章取義，指摘原判決所援引Ａ
女於第一審所證述之內容，核與筆錄記載不盡相符，自屬無稽，
自非合法之上訴理由。(五)、性侵害犯罪防治法第十五條第三項規
定：「被害人為兒童或少年時，除顯無必要者外，直轄市，縣（
市）主管機關應指派社工人員於偵查或審判中陪同在場，並得陳
述意見。」旨在保護兒童或少年之權益，並給予被害兒童或少年
必要之諮商與支持，以避免其受二度之傷害。原審於審判期日雖
未通知主管機關請求指派社工人員陪同Ａ女在場，並予以陳述意
見之機會，而有違性侵害犯罪防治法第十五條第三項保護兒童或
少年權益之規定，然於判決本旨不生影響，自不得執此為適法上
訴第三審之理由。(六)、刑之量定，係實體法上賦予法院得自由裁
量之事項，倘其未逾越法律所規定之範圍，又未明顯違背正義，
即不得任意指摘為違法。又刑法第五十九條之酌量減輕其刑，必
於犯罪之情狀，在客觀上足以引起一般同情，認為即予宣告法定
低度刑期，猶嫌過重者，始有其適用；至於被告無前科、犯罪後
已與被害人達成和解，及犯罪之動機、手段、目的等情狀，僅可
為法定刑內從輕科刑之標準，不得據為酌量減刑之理由。原判決
就上訴人之犯罪動機、手段及經過等情節，已在事實欄明白認定
，於理由內詳加論斷，復於科刑部分明審酌上訴人以拍攝不堪
照片之卑劣手段，脅迫年僅十四餘歲之Ａ女就範，犯罪情節不輕
，惟姑念上訴人事後同意賠償Ａ女三十二萬元，成立附帶民事訴
訟上和解，並已按期給付二十五萬元，犯後態度尚可，及上訴人
素行良好，暨犯罪之目的等一切情狀，且本件上訴人應僅觸犯一
罪，較第一審判決所認定之二罪，其犯罪情節較為輕微，而撤銷
第一審量處有期徒刑六年之判決，改判量處有期徒刑三年二月，
經核並未逾越法律所規定之範圍，又無明顯違背正義，且審酌上
訴人之上開犯罪情狀，並不符合刑法第五十九條酌減其刑之規定
，而未依該條規定酌減刑期，並無違背罪刑相當原則，自無適用
法則不當及理由欠備之違誤。(七)、至於其他上訴意旨，均係就原
審已調查及依憑卷證資料所為採證認事職權之合法行使，以及原
判決已論列說明之事項，依憑己見，任意指為違法，並重為事實
之爭執，否認犯罪，殊與法律規定得為第三審上訴理由之違法情
形不相適合。衡以前開說明，其上訴為違背法律上之程式，應予
駁回。
據上論結，應依刑事訴訟法第三百九十五條前段，判決如主文。
中    華    民    國  九十八  年   十二   月   十七   日
                      最高法院刑事第十三庭
                          審判長法官  賴  忠  星
                                法官  呂  丹  玉
                                法官  吳      燦
                                法官  施  俊  堯
                                法官  蔡  名  曜
      本件正本證明與原本無異
                                      書  記  官
中    華    民    國  九十八  年   十二   月  二十二  日
                                                     Ｍ

司法院資訊處製作；財團法人民間司法改革基金會備份。
